臺灣高雄地方法院刑事裁定　　　　　　　96年度聲判字第61號
聲　請　人　丙○○
訴訟代理人　江大寧律師
被　　　告　甲○○
　　　　　　乙○○
上列聲請人因告訴被告等詐欺等案件，不服臺灣高等法院高雄分
院檢察署檢察長民國96年7 月18日駁回再議之處分（96年度上聲
議字第916 號），聲請交付審判，本院裁定如下：
    主  文
聲請駁回。
    理  由
一、聲請交付審判意旨略以：被告甲○○係健麟企業有限公司（
    以下簡稱健麟公司）之總裁；被告乙○○則擔任健麟公司業
    務經理。其等共同基於意圖為自己不法所有之犯意聯絡，於
    民國91年間起，明知健麟公司就奈米高分子環保塗料（下稱
    「環保塗料」）部分，無法達到無鉻之程度；就奈米光觸媒
    （下稱「光觸媒」）部分，無法達到在一般室內日光燈之光
    源驅動下，具有「有機物能分解、有殺菌、防臭、防污及淨
    化空氣」等功能及品質，竟仍向聲請人詐稱健麟公司為美國
    能量釋放公司之亞太地區總代理，具有此項技術，致聲請人
    陷於錯誤，遂以阿瑪奇生化科技股份有限公司（下稱「阿瑪
    奇公司」）之名義，於92年7 月間與健麟公司簽訂採購環保
    塗料之契約，並給付面額新臺幣（下同）100 萬元之支票；
    於93年1 月間，與健麟公司簽訂採購光觸媒產品之協議書，
    並給付全部價款。距健麟公司所交付之環保塗料樣品及光觸
    煤，均未達到簽約之標準，使聲請人受有損害，因認被告甲
    ○○、乙○○均涉有刑法第339 條第1 項之詐欺取財罪嫌。
    並以被告2 人確實偽以ER公司之名，並提供美國能量釋放公
    司所取得之多項驗證報告向聲請人施以詐術。且偵查程序中
    未依聲請人之聲請傳訊證人黃永川，亦屬疏漏，資為依據。
二、按「告訴人」不服上級法院檢察署檢察長或檢察總長認再議
    為無理由而駁回之處分者，得於接受處分書後10日內委任律
    師提出理由狀，向該管第一審法院聲請交付審判；法院認為
    交付審判之聲請不合法或無理由者，應駁回之，刑事訴訟法
    第25 8條之1 及第258 條之3 第2 項前段分別定有明文。本
    件聲請人丙○○因認被告2 人，共同涉犯詐欺取財罪嫌，乃
    向臺灣高雄地方法院檢察署檢察官提出告訴，經該檢察署檢
    察官以96年度偵字第17003 號為不起訴處分，聲請人不服，
    聲請再議，經臺灣高等法院高雄分院檢察署檢察長認再議為
    無理由，而以96年度上聲議字第916 號處分書駁回該部分再
    議之聲請，聲請人於96年7 月23日收受前開處分書後10日內
    即96年8 月2 日，委任江大寧律師提出交付審判聲請狀，向
    本院聲請交付審判，有刑事委任狀及交付審判聲請狀附於本
    院卷可參，復經本院依職權調閱臺灣高等法院高雄分院檢察
    署96年度上聲議字第916 號卷宗核閱無誤。
三、按犯罪之被害人，得為告訴，刑事訴訟法第232 條亦有明文
    ，而該條所稱之被害人，指因犯罪行為直接受害之人而言，
    至其他因犯罪間接或附帶受害之人，在民事上雖不失有請求
    賠償損害之權，但既非因犯罪直接受侵害，即不得認為該條
    之被害人，因而陳告他人之犯罪事實，請求究辦，亦祇可謂
    為告發，不得以告訴論（最高法院20年上字第55號判例意旨
    足資參照）。另侵害個人法益之罪，其個人得為犯罪之被害
    人。所謂個人，並不限於自然人，尚包括法人。法人其利益
    受侵害時其直接受害係法人（公司）而非公司負責人，公司
    負責人僅公司代表人而已。再者，告訴權係刑事訴訟法所賦
    予被害人之公法上權利，除法律有特別規定者外，專屬於被
    害人本人，不得移轉或繼承，故財產上犯罪之被害人，故可
    提出告訴，若其未為告訴，而將權利讓與第三人，則第三人
    不能受讓權利而承繼其告訴權。經查：
（一）阿瑪奇公司於92年7 月24日與健麟公司簽立買賣合約書，
      約定欲以每公斤美金4.8 元之價格，向健麟公司購買「環
      保塗料」，簽約當時，阿瑪奇公司並預先開立面額100 萬
      元之支票交予健麟公司；嗣92年11月或12月間，健麟公司
      將3,000 公斤之「環保塗料」交付阿瑪奇公司，並由聲請
      人簽收。又93年1 月8 日，阿瑪奇公司復向健麟公司訂購
      「光觸媒」，價金共計108 萬元，並已支付價金（即面額
      100 萬元支票扣除前開3,000 公斤之「環保塗料」價金後
      ，再以現金補足）等情，業據聲請人、被告甲○○、乙○
      ○分別於警詢中陳述明確（詳95年度他字第6910號偵查卷
      第51頁至第59頁）；並有買賣契約書及相電子郵件資料為
      證（詳前開他字卷第12頁以下；本院卷第33頁）。此外，
      復參以聲請人於93年1 月30日與阿瑪奇公司簽訂協議書，
      內容記載：「甲方（即阿瑪奇公司）前已向健麟公司購買
      奈米高分子環保塗料51萬元及預計購入奈米光觸媒108 萬
      元，合計共159 萬元，雖已由甲方（即阿瑪奇公司）名義
      支付予『健麟公司』，『甲方』（即阿瑪奇公司）......
      將前開兩項產品買賣契約書的所有權利全部移轉予乙方（
      即聲請人）」等語，有該協議書可證（詳前他字卷第46頁
      ）。準此，本件係阿瑪奇公司向健麟公司購買「環保塗料
      」及「光觸媒」等產品，並由阿瑪奇公司支付買賣價金予
      健麟公司，嗣於93年1 月30日，阿瑪奇公司再將該買賣契
      約之權利轉讓予聲請人甚明。
（二）又依前開協議書所記載之契約內容；並參以聲請人聲請交
      付審判意旨係載明：「被告詐稱該環保塗料可達無鉻與相
      關環保指標；且『光觸媒』產品具有在一般室內日光燈之
      光源驅動下，即可具有：有機物能分解，有殺菌、防臭、
      防污及淨化空氣等功能及品質。故分別於92年7 月簽訂買
      賣分級採購環保塗料，並於93年1 月採購光觸媒」等語（
      詳前開他字卷第3 頁第1 行以下、第10行至第13行、第5
      頁倒數第9 行以下）」。顯見阿瑪奇公司至遲於93年1 月
      30日簽訂協議書之前，即在聲請人所指被告施用詐術之情
      形下，分別向健麟公司購買、訂購「環保塗料」及「光觸
      媒」等產品，並已支付價金。此時，因買賣契約雙方當事
      人為阿瑪奇公司與健麟公司，並非聲請人，縱聲請人所述
      屬實，且形式上聲請人係阿瑪奇公司負責人，並代表阿瑪
      奇公司與健麟公司人員洽談買賣事宜。但依前揭說明，本
      件被告犯罪當時之直接被害人，應為阿瑪奇公司，而非聲
      請人。再者，雖阿瑪奇公司嗣於93年1 月30日，將前開買
      賣契約之權利轉讓予聲請人，惟依聲請人所指被害情節，
      阿瑪奇公司既於93年1 月30日之前，在被告2 人施用詐術
      下，陷於錯誤而支付買賣價金，則被告2 人之詐欺取財行
      為，已於93年1 月30日之前完成，並因收受買賣價金而既
      遂。從而，聲請人於93年1 月30日受讓前開買賣契約權利
      後，既未再因被告施用詐術而支付買賣價金；且阿瑪奇公
      司提起告訴之權利並不因該公司將買賣契約之權利移轉讓
      與聲請人之後，即當然移轉予聲請人，業經本院說明如前
      ，故本件之直接被害人仍為阿瑪奇公司，並非聲請人。因
      此，本件聲請人以個人之名義，對被告等提起告訴，嗣經
      不起訴處分後，再對原處分提起再議，且於臺灣高等法院
      高雄分院檢察署檢察長駁回再議聲請之處分，復向本院聲
      請本件交付審判，自非適法之告訴權人。
四、綜上所述，本件聲請人並非犯罪當時之直接被害人，竟以其
    本人名義提出告訴，並以告訴人身分，向本院聲請交付審判
    ，揆諸首揭法律規定及說明，本件聲請於法未合，自應予駁
    回。依刑事訴訟法第258 條之3 第2 項前段，裁定如主文。
中　　華　　民　　國　　96　　年　　10　　月　　31　　日
                  刑事第十五庭  審判長法  官  方百正
                                      法  官  戴韻玲
                                      法　官  王碧瑩
以上正本證明與原本無異。
不得抗告。
中　　華　　民　　國　　96　　年　　10　　月　　31　　日
　　　　　　　　　　　　　　　　　　　書記官  蔡語珊
